臺灣高等法院刑事判決
109年度上易字第203號
上  訴  人  臺灣桃園地方檢察署檢察官
被      告  許泰偉




上列上訴人因被告侵占案件，不服臺灣桃園地方法院105年度易
字第980號，中華民國108年11月27日第一審判決（起訴案號：臺
灣桃園地方檢察署104年度偵字第23317號），提起上訴，本院判
決如下：
    主  文
上訴駁回。
    理  由
一、經本院審理結果，認原審就被告許泰偉被訴犯刑法第336條
    第2項之業務侵占罪，為無罪之諭知，核無不當，應予維持
    ，並引用原審判決書記載之證據及理由（詳如附件）。
二、檢察官上訴意旨略以：被告雖是獨立負責招攬上開4 家公司
    之清關業務，惟依被告與告訴人瑞陞公司的合作模式，係被
    告以告訴人瑞陞公司之名義招攬大陸地區之客戶並自行向客
    戶收取報關相關費用，該費用收取完畢後需全數先行繳回告
    訴人瑞陞公司，待扣除報關所產生之相關罰款、稅金、倉租
    等費用後，告訴人瑞陞公司再以1公斤1元之金額分算佣金予
    被告；又被告主觀上亦認知自己受僱於告訴人瑞陞公司，且
    其向上開4 家客戶收取之清關費用應繳回告訴人瑞陞公司，
    由公司處理報關所需之相關費用等情，即已知悉向客戶收取
    之報關相關費用應歸屬公司所有，自己僅係就收取費用中分
    佣；另倘被告與告訴人瑞陞公司確係單純借牌關係，被告對
    於上開4家客戶之報關業務及收取之相關費用，應不會透過
    告訴人瑞陞公司處理，對於清關所產生之罰款、倉租、報單
    費等行政費用，應自行吸收負擔，且被告如是真正個體營運
    者，亦無需要將向客戶收取之費用全數繳回告訴人瑞陞公司
    ，再由公司結算後決定1公斤發放1元之金額，自己僅獲取微
    薄利潤之理，由上可知，此與一般借牌營運方式，僅支付借
    牌費用顯有不同。原審未酌上情，逕以上開理由認定被告與
    告訴人瑞陞公司間僅為單純借牌關係，顯與經驗法則有違。
    綜上所述，原審判決被告無罪，認事用法有所違誤，爰提起
    上訴，請求撤銷原判決，更為適法之裁判等語。
三、按犯罪事實應依證據認定之，無證據不得認定犯罪事實，刑
    事訴訟法第154條第2項定有明文。而所謂證據，係指足以證
    明被告確有犯罪行為之積極證據而言，該項證據須適於為被
    告犯罪之證明者，始得採為斷罪之資料（最高法院69年台上
    字第4913號判例意旨參照）。又按認定犯罪事實所憑之證據
    必須達於一般人均可得確信其為真實之程度，而無合理之懷
    疑存在時，始得據為被告有罪之認定，倘若犯罪事實之證明
    尚未達此一程度，仍有合理之懷疑存在，則應為被告有利之
    推定，仍不能遽為被告有罪之判斷。是被告否認犯罪事實所
    持之辯解，縱屬不能成立，仍非有積極證據足以證明其犯罪
    行為，不能據為有罪之認定理由（最高法院30年上字第1831
    號判例、76年台上字第4986號判例、91年度台上字第39號判
    決意旨參照）。另按刑法上所謂侵占罪，以被侵占之物先有
    法律或契約上之原因在其持有中者為限，否則不能成立侵占
    罪；刑法上之侵占罪，須持有人將其持有他人之物變易其原
    來之持有意思而為不法所有之意思，始能成立；刑法上之侵
    占罪，係以侵占自己持有他人之物為要件，所謂他人之物，
    乃指有形之動產、不動產而言，並不包括無形之權利在內，
    單純之權利不得為侵占之客體（最高法院52年台上字第1418
    號、67年台上字第2662號、68年台上字第3146號、71年台上
    字第2304號判例參照）。經查：
　㈠被告為天馬公司、棟之梁公司、鑫華公司、東耀公司等4家公
    司從事清關、派件工作，而自該4 家公司取得款項乙節，業
    據被告坦承不諱（見原審易字卷三第102至103頁），核與證
    人詹至強於偵查中、證人徐青妍、孫惠玲於偵查及原審審理
    中之證述相符（見他卷第16至17頁、第29頁、偵卷第32至33
    頁、第41頁、原審易字卷三第222至245頁、第293頁），並
    有統一速達公司所提出之匯款交易明細、電匯付款憑單、匯
    款明細表、客戶代號及名稱對照表、盛鼎公司之代收貨款及
    代收稅金明細、上海銀行觀音分行104年7月23日上觀音字第
    1040000040號函附之被告帳戶交易明細、天馬公司、棟之梁
    公司聲明書等資料在卷可佐（見他卷第37頁、第59至67頁、
    偵卷第90至91頁、第97至101頁、第133至155頁），此部分
    之事實，應堪認定。
　㈡由證人詹至強於偵查中證稱：其為瑞陞公司之業務經理，因
    被告曾向其學習報關事宜，故其至瑞陞公司任職後，於102
    年4月間亦介紹被告至瑞陞公司，其每個月會給被告薪資，
    被告也有另外透過其向瑞陞公司借牌以利被告自己承攬客戶
    ，因為從事報關工作需要有報關營業執照，但被告並沒有報
    關營業執照，所以才需要借牌，被告承攬的客戶有天馬公司
    、棟之梁公司、鑫華公司、東耀公司等4家公司，這4家公司
    都是被告自己去對帳，被告向上開4家公司收取多少的清關
    費是被告自己的本事，只是其會請瑞陞公司的會計跟被告對
    帳，被告須將所收取之清關費中繳交每公斤8元之費用給會
    計，後來因為被告拖欠款項，未將借牌費用全數支付予瑞陞
    公司，其才於102年8月1日要求被告補簽「確認書」，以確
    認被告自102年4月1日起即與瑞陞公司間存在有借牌關係等
    語（見他卷第16至17頁、偵卷第32至33頁）；證人徐青妍於
    偵查中及原審審理時證稱：其前為詹至強之配偶，被告剛進
    來瑞陞公司時，其尚未幫忙詹至強從事會計工作，直到103 
    年10月間其才開始幫忙詹至強整理帳款、追討欠款，但其曾
    聽詹至強以及當時的會計孫惠玲說，被告一開始是以員工身
    份領薪水，由詹至強給被告薪水，後來被告有借瑞陞公司的
    牌去幫天馬公司、棟之梁公司、鑫華公司、東耀公司等4 家
    公司處理貨物之清關、派件事宜，這些事情瑞陞公司都不會
    插手，都是被告自己接洽的，只是因為被告借了瑞陞公司的
    牌去報關，瑞陞公司就必須對倉儲付費、代墊稅金，所以之
    後為確保瑞陞公司可以向被告取回代墊款項，才會由詹至強
    與被告簽立「確認書」，載明被告借用瑞陞公司的牌去報關
    ，會支付快遞部分每公斤8元、空運部分每件1,400元之借牌
    使用費；其等原則上不會知道被告跟上開4家公司收了多少
    錢，被告收多少是被告與該4 家公司間的事，被告只要將上
    開借牌使用費交出來就好，其餘款項都是被告自己的等情（
    見偵卷第41頁、原審易字卷三第222至245頁）；證人孫惠玲
    於偵查、原審審理中證述：其於102年3月起即擔任瑞陞公司
    之財務人員，被告於102年4月間到職時，晚上協助瑞陞公司
    處理清關、打單事務，此部分為被告賺取每月4、5 萬元薪
    水之工作內容，被告另外還有向瑞陞公司借牌，因為天馬公
    司、棟之梁公司、鑫華公司、東耀公司等4家公司貨物之清
    關、派件工作，是由被告自己在外面承攬，所以需要向瑞陞
    公司借牌，被告借牌需繳交每公斤8元之借牌使用費，以及
    稅金、罰款，該4家公司之清關費是由被告自己去收取，印
    象中是會匯到被告的帳戶，再由被告跟其等結算應付之費用
    等語（見他卷第29頁、原審易字卷三第293頁），顯見天馬
    公司、棟之梁公司、鑫華公司、東耀公司等4家公司貨物之
    清關、派件工作均係由被告自行承攬，被告自可自行向該4
    家公司收取費用之事實。從而，被告向該4家公司所收取之
    款項，係基於雙方間之承攬契約所得之報酬，本非屬瑞陞公
    司所有，被告縱未按期、如數核算予瑞陞公司，與侵占罪之
    構成要件「擅自處分自己持有『他人所有物』」仍屬有間，自
    難以業務侵占罪相繩。
　㈢又被告因承攬天馬公司、棟之梁公司、鑫華公司、東耀公司
    等4家公司貨物之清關、派件工作，而需透過詹至強向瑞陞
    公司借牌，並支付借牌使用費等情，亦據證人詹至強、徐青
    妍於偵查及原審證述明確（見他卷第16至17頁、原審易字卷
    三第225 至228 頁）。再者，由瑞陞公司之代表人亦具狀表
    示：被告與瑞陞公司間之法律關係如被告與詹至強所簽立之
    「確認書」所示等語，此有刑事告訴狀、刑事告訴補充理由
    狀在卷可稽（見他卷第1頁背面、偵卷第6頁），足認瑞陞公
    司確實曾授權詹至強與被告簽立「確認書」，則被告與瑞陞
    公司間之法律關係自應以該「確認書」之約定內容為斷；再
    參之詹至強與被告於102年8月1日所簽立之「確認書」記載
    ：「甲方（報關牌）代表人：詹至強先生、乙方（借牌人）
    代表人：許泰偉先生」、「確認書條款：1.乙方向甲方借報
    關牌進行快遞報關業務公關手續。2.乙方支付甲方『借牌使
    用費』（快遞部分），為PER 1KGM新臺幣8 元整，不含關稅
    及罰鍰、賠償及運送費用。3.乙方支付甲方『借牌使用費』（
    空運部分），為每單新臺幣1,400元整，不含關稅及罰鍰、
    賠償及運送費用。」等語（見他卷第3頁），則被告處理天
    馬公司、棟之梁公司、鑫華公司、東耀公司等4 家公司之清
    關、派件工作部分，被告與瑞陞公司間確實為借牌關係無訛
    。從而，前述4家公司匯款至被告帳戶，乃係被告處理前述4
    家公司之清關、派件工作而取得之報酬，嗣被告取得報酬後
    ，其與瑞陞公司間方依上開「確認書」之約定，結算快遞部
    分每公斤8元、空運部分每單1,400元之借牌使用費，以及不
    包含在借牌使用費之其他關稅及罰鍰、賠償及運送費等費用
    之情。是被告自該4家公司取得之款項，在給付予瑞陞公司
    前，尚非屬瑞陞公司所有，自無所謂將其持有他人之物變易
    持有為所有可言，顯與侵占罪之構成要件有間，要不得遽以
    侵占罪論處。
　㈣雖檢察官上訴意旨略以：被告與告訴人瑞陞公司的合作模式
    ，係被告以告訴人瑞陞公司之名義招攬大陸地區之客戶並自
    行向客戶收取報關相關費用，該費用收取完畢後需全數先行
    繳回告訴人瑞陞公司，待扣除報關所產生之相關罰款、稅金
    、倉租等費用後，告訴人瑞陞公司再以1公斤1元之金額分算
    佣金予被告等詞。惟證人詹至強於偵查中證述：被告自己可
    以去承攬客戶，我跟被告每公斤收8元，由被告自己去對帳
    ，又被告有本事跟客戶接多少錢是他的本事，但他每公斤要
    給公司8元等語歷歷（見偵卷第32至33頁）；證人徐青妍於
    原審審理中證述：我們只要求確認書上面1公斤8元、空運14
    00元的金額回帳就好，其他被告說多少，是被告跟4間公司
    的事情，扣掉給我們的，其他就是被告自己的等語（見原審
    易字卷三第228 頁），復佐以上開確認書之內容，顯見被告
    自行承攬所取得之款項，並不是全數先繳回瑞陞公司，亦非
    瑞陞公司再以1公斤1元算佣金給被告之情，上訴意旨所指，
    容有誤會。
  ㈤從而，本件起訴書雖指被告有業務侵占之犯行，然原審依卷
    內事證剖析論述，認尚無從形成被告有罪之確信，無法證明
    被告犯業務侵占罪，就此部分為被告無罪之諭知，於法並無
    違誤。檢察官猶執前詞上訴，指摘原審無罪判決不當，為無
    理由，應予駁回。
據上論斷，應依刑事訴訟法第368 條、第373 條，判決如主文。
本案經檢察官林秀敏提起公訴，檢察官郭書綺提起上訴，檢察官
楊四猛到庭執行職務。 
中　　華　　民　　國　　109 　年　　4 　　月　　30　　日
　　　　　　      刑事第七庭  審判長法　官  孫惠琳
　　　　　　　　　　　　　　　　　  法　官  張育彰
　　　　　　　　　　　　　　　　　  法　官  連雅婷
以上正本證明與原本無異。
不得上訴。
                                    書記官  潘文賢
中　　華　　民　　國　　109 　年　　4 　　月　　30　　日
附件： 
臺灣桃園地方法院刑事判決
                              105年度易字第980號
公　訴　人　臺灣桃園地方檢察署檢察官
被　　　告　許泰偉　
                    
                   
選任辯護人　李柏杉律師
上列被告因侵占案件，經檢察官提起公訴（104 年度偵字第2331
7 號），本院判決如下：
    主  文
許泰偉無罪。
    理  由
一、公訴意旨略以：被告許泰偉於民國102 年4 月間起，受僱於
    址設桃園市○○區○○路0 段000 號6 樓之瑞陞運通有限公司（
    下稱瑞陞公司），負責打單、理貨等報關工作，為從事業務
    之人，因許泰偉本有熟識之大陸地區客源即天馬運通貨運代
    理有限公司（下稱天馬公司）、棟之梁國際貨運代理有限公
    司（下稱棟之梁公司）、鑫華國際貨運代理有限公司（下稱
    鑫華公司）及東耀國際貨運代理有限公司（下稱東耀公司）
    等4 家客戶，故雙方約定，由許泰偉負責承接上開4 家客戶
    之訂單並收取費用，瑞陞公司負責處理這4 家客戶貨物報關
    進口事宜，待許泰偉透過國內派件公司即統一速達股份有限
    公司（下稱統一速達公司，即黑貓宅急便）、臺灣盛鼎國際
    商務股份有限公司（下稱盛鼎公司）向收件人收取貨款、稅
    金、運費等相關費用，扣除運費後，依許泰偉指示，將剩餘
    款項匯至許泰偉所有之上海商業儲蓄銀行觀音分行（下稱上
    海銀行觀音分行）帳戶後，許泰偉須將每公斤新臺幣（下同
    ）8 元之清關費、派件服務費、報單費及瑞陞公司代墊之稅
    金、倉租及罰款等費用，繳回予瑞陞公司，詎許泰偉竟意圖
    為自己不法之所有，基於業務侵占之犯意，於102 年4月起
    至同年9 月間任職瑞陞公司期間，將統一速達公司、盛鼎公
    司匯至其上海銀行觀音分行帳戶之款項侵占入己，僅繳回87
    萬1,711 元，其餘款項未繳回瑞陞公司，總計侵占金額達12
    1 萬1,609 元（侵占明細詳如附表所示）。因認被告涉犯刑
    法第336 條第2 項之業務侵占罪嫌等語。
二、按犯罪事實應依證據認定之，無證據不得認定犯罪事實；不
    能證明被告犯罪者，應諭知無罪之判決，刑事訴訟法第154
    條第2 項、第301 條第1 項分別定有明文。又事實之認定，
    應憑證據，如未能發現相當證據，或證據不足以證明，自不
    能以推測或擬制之方法，為裁判基礎；且認定犯罪事實所憑
    之證據，雖不以直接證據為限，間接證據亦包括在內，然而
    無論直接證據或間接證據，其為訴訟上之證明，須於通常一
    般之人均不致有所懷疑，而得確信其為真實之程度者，始得
    據為有罪之認定，倘其證明尚未達到此一程度，而有合理之
    懷疑存在而無從使事實審法院得有罪之確信時，即應由法院
    為諭知被告無罪之判決。次按刑事訴訟法第161 條已於91年
    2 月8 日修正公布，修正後同條第1 項規定：檢察官就被告
    犯罪事實，應負舉證責任，並指出證明之方法。因此，檢察
    官對於起訴之犯罪事實，應負提出證據及說服之實質舉證責
    任。倘其所提出之證據，不足為被告有罪之積極證明，或其
    闡明之證明方法，無從說服法官以形成被告有罪之心證，基
    於無罪推定之原則，自應為被告無罪判決之諭知（最高法院
    40年台上字第86號判例、76年台上字第4986號判例、92年台
    上字第128 號判例意旨參照）。復按刑法侵占罪之成立，以
    意圖為自己或第三人不法之所有，而擅自處分自己持有他人
    所有物，即變更持有之意為不法所有之意，為犯罪構成要件
    ，是若持有之物，性質非屬他人所有，或其依法有處分之權
    者，自不構成侵占罪。
三、公訴意旨認被告許泰偉涉犯前開罪嫌，無非以被告之供述、
    證人孫惠玲、詹至強及徐青妍之證述、被告欠款明細資料5
    冊、瑞陞公司代墊罰款明細、財政部關務署臺北關處分書、
    統一速達公司所提出之匯款交易明細、電匯付款憑單、匯款
    明細表、客戶代號及名稱對照表、盛鼎公司之代收貨款及代
    收稅金明細、上海銀行觀音分行104 年7 月23日上觀音字第
    1040000040號函附之被告帳戶交易明細、被告與詹至強簽立
    之確認書、天馬公司、棟之梁公司聲明書為其論據。訊據被
    告固坦承：其為天馬公司、棟之梁公司、鑫華公司、東耀公
    司等4 家公司從事清關、派件工作，並自該4 家公司取得款
    項等情，惟堅詞否認有何業務侵占之犯行，辯稱：其並未侵
    占款項，其自天馬公司、棟之梁公司、鑫華公司、東耀公司
    等4 家公司取得之清關費用，皆按照其與詹至強所約定之每
    公斤8 元計算方式給付予詹至強等語；其辯護人並以：公訴
    意旨認為被告受雇於瑞陞公司，惟事實上不論是詹至強與瑞
    陞公司或詹至強與被告，其間均僅為借牌關係，並非僱傭關
    係，而天馬公司、棟之梁公司、鑫華公司、東耀公司等4 家
    公司均由被告所引介，縱被告未將上開4 家公司所支付之清
    關費用給付予詹至強或瑞陞公司，亦僅為債務不履行之問題
    ，並不構成侵占罪；況被告自上開4 家公司收取之清關費用
    ，均已依約繳交予詹至強，今詹至強已過世，無法再向其求
    證，斷不能以此即作不利於被告之認定，遽認被告未如數繳
    交款項予詹至強，而構成業務侵占罪等語，為其置辯。經查
    ：
  ㈠被告為天馬公司、棟之梁公司、鑫華公司、東耀公司等4 家
    公司從事清關、派件工作，而自該4 家公司取得款項乙節，
    業據被告坦承不諱（本院易字卷三第102 至103 頁），核與
    證人詹至強於偵查中、證人徐青妍、孫惠玲於偵查及本院審
    理中之證述（見他卷第16至17頁、第29頁、偵卷第32至33頁
    、第41頁、本院易字卷三第222 至245 頁、第293 頁）相符
    ，並有統一速達公司所提出之匯款交易明細、電匯付款憑單
    、匯款明細表、客戶代號及名稱對照表、盛鼎公司之代收貨
    款及代收稅金明細、上海銀行觀音分行104 年7 月23日上觀
    音字第1040000040號函附之被告帳戶交易明細、天馬公司、
    棟之梁公司聲明書等證據足佐（見他卷第37頁、第59至67頁
    、偵卷第90至91頁、第97至101 頁、第133 至155 頁），此
    部分事實固堪認定。
  ㈡惟被告係「自行承攬」天馬公司、棟之梁公司、鑫華公司、
    東耀公司等4 家公司之貨物清關、派件工作：
  1.查證人詹至強於偵查中證稱：其為瑞陞公司之業務經理，因
    被告曾向其學習報關事宜，故其至瑞陞公司任職後，於102
    年4 月間亦介紹被告至瑞陞公司，其每個月會給被告薪資，
    被告也有另外透過其向瑞陞公司借牌以利被告自己承攬客戶
    ，因為從事報關工作需要有報關營業執照，但被告並沒有報
    關營業執照，所以才需要借牌，被告承攬的客戶有天馬公司
    、棟之梁公司、鑫華公司、東耀公司等4 家公司，這4 家公
    司都是被告自己去對帳，被告向上開4 家公司收取多少的清
    關費是被告自己的本事，只是其會請瑞陞公司的會計跟被告
    對帳，被告須將所收取之清關費中繳交每公斤8 元之費用給
    會計，後來因為被告拖欠款項，未將借牌費用全數支付予瑞
    陞公司，其才於102 年8 月1 日要求被告補簽「確認書」，
    以確認被告自102 年4 月1 日起即與瑞陞公司間存在有借牌
    關係等語（見他卷第16至17頁、偵卷第32至33頁）。
  2.證人徐青妍於偵查中及本院審理時證稱：其前為詹至強之配
    偶，被告剛進來瑞陞公司時，其尚未幫忙詹至強從事會計工
    作，直到103 年10月間其才開始幫忙詹至強整理帳款、追討
    欠款，但其曾聽詹至強以及當時的會計孫惠玲說，被告一開
    始是以員工身份領薪水，由詹至強給被告薪水，後來被告有
    借瑞陞公司的牌去幫天馬公司、棟之梁公司、鑫華公司、東
    耀公司等4 家公司處理貨物之清關、派件事宜，這些事情瑞
    陞公司都不會插手，都是被告自己接洽的，只是因為被告借
    了瑞陞公司的牌去報關，瑞陞公司就必須對倉儲付費、代墊
    稅金，所以之後為確保瑞陞公司可以向被告取回代墊款項，
    才會由詹至強與被告簽立「確認書」，載明被告借用瑞陞公
    司的牌去報關，會支付快遞部分每公斤8 元、空運部分每件
    1,400 元之借牌使用費；其等原則上不會知道被告跟上開4
    家公司收了多少錢，被告收多少是被告與該4 家公司間的事
    ，被告只要將上開借牌使用費交出來就好，其餘款項都是被
    告自己的等情（見偵卷第41頁、本院易字卷三第222 至245
    頁）。
  3.證人孫惠玲於偵查、本院審理中證述：其於102 年3 月起即
    擔任瑞陞公司之財務人員，被告於102 年4 月間到職時，晚
    上協助瑞陞公司處理清關、打單事務，此部分為被告賺取每
    月4 、5 萬元薪水之工作內容，被告另外還有向瑞陞公司借
    牌，因為天馬公司、棟之梁公司、鑫華公司、東耀公司等4
    家公司貨物之清關、派件工作，是由被告自己在外面承攬，
    所以需要向瑞陞公司借牌，被告借牌需繳交每公斤8 元之借
    牌使用費，以及稅金、罰款，該4 家公司之清關費是由被告
    自己去收取，印象中是會匯到被告的帳戶，再由被告跟其等
    結算應付之費用等語（見他卷第29頁、本院易字卷三第293
    頁）。
  4.互核證人詹至強、徐青妍、孫惠玲之上開證述內容，其等就
    天馬公司、棟之梁公司、鑫華公司、東耀公司等4 家公司貨
    物之清關、派件工作係由被告自行承攬、被告得自行向該4
    家公司收取費用等節之證述，皆屬一致，自均堪採信。
  ㈢另就天馬公司、棟之梁公司、鑫華公司、東耀公司等4 家公
    司之清關、派件工作部分，被告與瑞陞公司間應為「借牌關
    係」：
  1.另查，被告因承攬天馬公司、棟之梁公司、鑫華公司、東耀
    公司等4 家公司貨物之清關、派件工作，而需透過詹至強向
    瑞陞公司借牌，並支付借牌使用費等情，亦據證人詹至強、
    徐青妍一致證述如前（見他卷第16至17頁、本院易字卷三第
    225 至228 頁），堪可確認。
  2.又瑞陞公司之代表人亦具狀表示：被告與瑞陞公司間之法律
    關係如被告與詹至強所簽立之「確認書」所示等語，此有刑
    事告訴狀、刑事告訴補充理由狀在卷可稽（見他卷第1 頁背
    面、偵卷第6 頁），足認瑞陞公司確實曾授權詹至強與被告
    簽立「確認書」，則被告與瑞陞公司間之法律關係自應以該
    「確認書」之約定內容為斷；而觀詹至強與被告於102 年8
    月1 日所簽立之「確認書」記載：「甲方（報關牌）代表人
    ：詹至強先生、乙方（借牌人）代表人：許泰偉先生」、「
    確認書條款：1.乙方向甲方借報關牌進行快遞報關業務公關
    手續。2.乙方支付甲方『借牌使用費』（快遞部分），為PER 
    1KGM新臺幣8 元整，不含關稅及罰鍰、賠償及運送費用。3.
    乙方支付甲方『借牌使用費』（空運部分），為每單新臺幣1,
    400 元整，不含關稅及罰鍰、賠償及運送費用。」等語（見
    他卷第3 頁），益徵被告確實為進行報關業務而透過詹至強
    借用瑞陞公司之報關執照，並應給付瑞陞公司快遞部分每公
    斤8 元、空運部分每單1,400 元之借牌使用費；且借牌使用
    費部分並不包含關稅及罰鍰、賠償及運送費用，故如有相關
    費用，自應由被告與瑞陞公司另行結算。
  3.是依上開證人詹至強、徐青妍之證述，以及「確認書」之約
    定內容觀之，就被告處理天馬公司、棟之梁公司、鑫華公司
    、東耀公司等4 家公司之清關、派件工作部分，被告與瑞陞
    公司間應為「借牌關係」甚明。
  ㈣被告係自行承攬天馬公司、棟之梁公司、鑫華公司、東耀公
    司等4 家公司貨物之清關、派件工作；且就天馬公司、棟之
    梁公司、鑫華公司、東耀公司等4 家公司之清關、派件工作
    部分，被告與瑞陞公司間僅為「借牌關係」等節，既經說明
    如前。又稱承攬者，謂當事人約定，一方為他方完成一定之
    工作，他方俟工作完成，給付報酬之契約，民法第490 第1
    項定有明文。則被告自得本於其承攬人之地位，於清關、派
    件工作完成後，向天馬公司、棟之梁公司、鑫華公司、東耀
    公司等4 家公司收取報酬；待其取得報酬後，其與瑞陞公司
    間方依上開「確認書」之約定，結算快遞部分每公斤8 元、
    空運部分每單1,400 元之借牌使用費，以及不包含在借牌使
    用費之其他關稅及罰鍰、賠償及運送費等費用。據此，被告
    向該4 家公司所收取之款項，係基於雙方間之承攬契約所得
    之報酬，本非屬瑞陞公司所有，被告縱未按期、如數核算予
    瑞陞公司，與侵占罪之構成要件「擅自處分自己持有『他人
    所有物』」仍屬有間。
  ㈤至公訴意旨認：若被告是自己當個體戶，自行承攬天馬公司
    、棟之梁公司、鑫華公司、東耀公司等4 家公司貨物之清關
    、派件工作，則為該4 家公司報關所產生之相關費用，自應
    由被告自己繳納，然本案所有報關相關費用均由瑞陞公司先
    行繳納，足認被告並非自行承攬該4 家公司之清關、派件工
    作云云（見本院易字卷三第324 頁）；而證人孫惠玲於本院
    審理時亦證稱：該4 家公司貨物報關時所產生之罰款、稅金
    皆由瑞陞公司先支付，然後再跟被告結算等語（見本院易字
    卷三第292 頁、第307 頁）；證人徐青妍復證稱：該4 家公
    司貨物報關時之關稅及罰款因為都是掛瑞陞公司的名字，所
    以都是由瑞陞公司先墊付出去等語（見本院易字卷三第235
    頁）。惟查，被告既借用瑞陞公司之報關執照，而以瑞陞公
    司之名義從事天馬公司、棟之梁公司、鑫華公司、東耀公司
    等4 家公司之貨物報關業務，則在行政管理上，行政機關自
    會以瑞陞公司為納稅義務人、罰款之受裁處人，故由瑞陞公
    司先行墊付相關稅金、罰款，實無違借牌之常情，更為瑞陞
    公司於借牌之時所預見，此觀上開「確認書」約定被告除應
    給付瑞陞公司借牌使用費外，其餘關稅及罰鍰、賠償及運送
    費用應另行結算乙情，更徵明確，是瑞陞公司縱先行代墊天
    馬公司、棟之梁公司、鑫華公司、東耀公司等4 家公司貨物
    報關時所產生之相關費用，亦為被告與瑞陞公司間借牌關係
    下所生之結果，並不足以推翻被告係自行承攬該4 間公司貨
    物之清關、派件工作之認定。況如依公訴意旨所稱：該4 家
    公司係由瑞陞公司負責處理貨物之報關進口事宜，而非由被
    告自行承攬，被告僅係因受雇於瑞陞公司而實際進行報關事
    宜云云，則瑞陞公司自得以其報關執照為該4 家公司進行報
    關事宜，實無必要由被告另行再透過詹至強向瑞陞公司借牌
    ，遑論簽立上開「確認書」，是公訴意旨上開認定，即與常
    情有違，難以參採。
四、綜上所述，檢察官所舉前開證據，固得證明被告為天馬公司
    、棟之梁公司、鑫華公司、東耀公司等4 家公司從事清關、
    派件工作，而自該4 家公司取得款項；且被告應依上開「確
    認書」之約定，將每公斤8 元之清關費、報單費及瑞陞公司
    代墊之派件服務費、稅金、倉租及罰款等費用給付予瑞陞公
    司；然因本案被告係自行承攬天馬公司、棟之梁公司、鑫華
    公司、東耀公司等4 家公司之清關、派件工作，並基於承攬
    人之地位自該4 家公司收取款項；待收得款後，被告始應依
    「確認書」之約定，核算借牌使用費、關稅、罰鍰、賠償及
    運送費等費用予瑞陞公司，亦即，本案被告所持有、自該4
    家公司取得之款項，在給付予瑞陞公司前，尚非屬瑞陞公司
    所有，瑞陞公司僅對被告有給付之請求權，要非直接就被告
    自該4 家公司收取之款項，當然取得所有權，是縱本案被告
    確有應給付予瑞陞公司而尚未給付之情形，亦純係被告積欠
    瑞陞公司款項之民事債務不履行問題，核與侵占罪須侵占「
    他人所有物」之構成要件未合，自難遽入被告罪責。是檢察
    官所舉之證據，尚不足使本院達於通常一般之人均不致有所
    懷疑，而得確信被告之行為已達公訴意旨所指之業務侵占犯
    行，致使無從形成被告有罪之確信，無法證明被告犯罪，依
    首揭法條規定及判例意旨之說明，自應為被告無罪之諭知。
據上論斷，應依刑事訴訟法第301 條第1 項，判決如主文。
本案經檢察官林秀敏提起公訴，經檢察官郭書綺到庭執行職務。
中　　華　　民　　國　 108　　年　　11　　月　　27　　日
                  刑事第六庭  審判長法  官  劉淑玲
                                    法  官  何啓榮
                                    法  官  傅思綺
以上正本證明與原本無異。
如不服本判決應於收受判決後10日內向本院提出上訴書狀，並應
敘述具體理由。其未敘述上訴理由者，應於上訴期間屆滿後20日
內向本院補提理由書(均須按他造當事人之人數附繕本)「切勿逕
送上級法院」。 
                                    書記官　趙于萱
中　　華　　民　　國　 108　　年　　11　　月　　28　　日
附表（公訴意旨認為被告業務侵占款項之明細）：
項目 應繳回金額（新臺幣） 清關費 179萬2,256元 派件服務費 4萬元 報單服務費 1萬2,150元 代墊進口稅金 59萬1,561元 代墊進口倉租 6,241元 代墊罰款 10萬4,235元 合計 254萬6,443元 被告已繳回款項：87萬1,711元  棟之樑自行付款部分：55萬3,123元  被告侵占金額：112萬1,609元